臺灣高等法院交通事件裁定　　　　　　　 94年度交抗字第754號
抗　告　人
即受處分人　和暉實業股份有限公司
代　表　人　甲○○
上列抗告人因違反道路交通管理處罰條例案件，不服臺灣新竹地
方法院，中華民國94年9月2日所為裁定（94年度交聲字第36號）
，提起抗告，本院裁定如下：
    主  文
抗告駁回。
    理  由
一、原審裁定意旨略以：交通部對於內政部警政署於90年5月29
    日以（90）警署交字第106079號函建請將現行交通執法儀器
    「誤差值」納入「違反道路交通管理事件統一裁罰標準及處
    理細則」一案時，曾於90年6月5日以交路90字第039396號函
    說明二略以：「各類交通違規之處罰及執法取締標準於道路
    交通管理處罰條例及道路交通安全規則等，均已有明文規範
    ，故本案貴署關切事項…仍請貴署自行核處」等語。準此，
    內政部警政署固因交通執法儀器使用上容有誤差，而給與寬
    容值以勸導代替取締，惟此係考量儀器測量之精準度，而由
    員警斟酌儀器測得之數據，決定是否舉發，屬個案違規事實
    之認定，與取締是否違法無關。再者，前揭內政部警政署93
    年5月19日函示之稽查取締原則，係供警察機關取締此類違
    規事項時所依循之內部規範，非如法律或法規命令般對外具
    有一般抽象之拘束力，是縱使上開稽查取締原則所規定之
    10%為警察機關於取締車輛超載時之寬容值，然此所謂寬容
    值尚非法規明文自明。況斟酌儀器誤差，而在一定範圍內，
    於篩選後始行舉發之執法方式，固屬合理，惟亦應以儀器可
    能產生之誤差為斷，否則無異藉寬容值放寬法律規定，實非
    所宜，以此論之，前開寬容值以總重量10%計算，尚乏可信
    依據。現行道路交通管理處罰條例之規範內容，既無明文規
    範車輛超載如未逾10%得予免罰之規定，已如前述，自不能
    僅因交通執法儀器有容許誤差值之慣例，即可認為法定核准
    重量已提高10%，否則交通法規所規定之核准載重量，豈非
    具文。原處分機關以異議人即本件抗告人所有前開自用大貨
    車超載1.36公噸，依道路交通管理處罰條例第29條之2第1項
    、第3項之規定，裁處異議人罰緩12000元，並記汽車違規紀
    錄1次，核無違誤，本件抗告人在原審法院之異議為無理由
    ，而駁回其異議等語。
二、抗告人抗告意旨略以：人民違反法律上之義務而應受行政罰
    之行為，依大法官釋字第275號解釋，法律無特別規定時，
    雖不以出於故意為必要，仍須以過失為其責任要件；抗告人
    依警署交字第0930085398號函令規定：「過磅未逾核定總重
    量10%者，依交通部路政司86年11月3日路台（86）監字第
    11093號函示，仍免予處罰」，抗告人確信依上該函示，其
    裝載混凝土未逾核定總重量10%，仍屬免罰範圍，故其客觀
    上縱有違反道路交通管理處罰條例第29條之2第1項、第3項
    之規定，主觀上並無故意過失可言；另抗告人因前後遭警察
    開單舉發，分別提出異議，另案承辦法官認抗告人並無故意
    、過失，裁定抗告人不罰，本件原審認內政部警政署上開函
    文係內部規範，而非法規命令，不具一般之拘束力，然上開
    函文係交通於公會開會時交付予公會代表，公會再轉知全部
    業者知照，對抗告人而言仍具一般拘束力，抗告人依主管機
    關之命令、原則行事，主觀上並無故意過失，行為人如缺乏
    故意或過失之主觀要件，縱有違反法律上規定義務之行為，
    仍難課以行政處罰云云。
三、惟經查：
（一）混凝土攪拌車於93年6月1日起回歸重量法管制後，各縣市
      警察機關關於取締超載勤務，內政部警政署曾於93年5月
      19日，以警署交字第0930085398號函令規定：「過磅未逾
      核定總重量10%者，依交通部路政司86年11月3日路台（86
      ）監字第11093號函示：『貨車裝載未逾核定之總重量之
      10%者，仍依免予處罰之原則辦理』；超載重量逾核定總
      重量10%者，當場舉發，責令其於2小時內改正；超載重量
      逾核定總重量20%者，當場禁止其通行，並執行卸貨分裝
      。」等語，固有該函文一紙在卷可憑。然查，對於汽車裝
      載貨物超過核定之總重量之處罰，道路交通管理處罰條例
      第29條之2規定甚為明確，且依據現行道路交通管理處罰
      條例之內容，並無車輛超載如未逾10%得予免罰之規定，
      行為人對於違反上該規定自有認識，即難謂對於違法行為
      無故意或過失。雖內政部警政署於90年5月29日以（90）
      警署交字第106079號函請交通部建請將現行交通執法儀器
      「誤差值」納入「違反道路交通管理事件統一裁罰標準及
      處理細則」一節，然交通部於90年6月5日以交路90字第
      039396號函說明二略以：「各類交通違規之處罰及執法取
      締標準於道路交通管理處罰條例及道路交通安全規則等，
      均已有明文規範，故本案貴署關切事項尚難謂有違行政程
      序法且有適法疑義……究應如何規範為宜，仍請貴署自行
      核處……」等語。準此，內政部警政署固因交通執法儀器
      使用上容有誤差，而給與「寬容值」以勸導代替取締，惟
      此係考量儀器測量之精準度，而由員警斟酌儀器測得之數
      據，決定是否舉發，屬個案違規事實之認定，與取締是否
      違法無所關涉；此觀諸上開警政署函文，其主旨僅在建請
      交通部將上開寬容值納入「違反道路交通管理事件統一裁
      罰標準及處理細則」，顯見所謂「寬容值」尚非法規所明
      文規定，其自不具一般法規之效力。雖斟酌儀器誤差，而
      在一定範圍內，加以篩選後始決定是否舉發之執法方式，
      不得謂不合理，然此亦應考量特定儀器可能產生之誤差以
      為斷，尚不得不分青紅皂白，一概適用，否則此舉無異任
      由行政機關藉「寬容值」之認定，任意變更立法機關所制
      定之法律，此明顯有違分權基本立憲原則之嫌，於法並非
      所宜。是前開「寬容值」以總重量10%計算，於法尚不能
      認有所本，從而，車輛確有超載（重）之事實，則執勤警
      員依上述道路交通管理處罰條例之規定填單舉發，即不得
      認為違法。
（二）內政部警政署固因交通執法儀器使用上容有誤差，而於90
      年5月29日以（90）警署交字第106079號函交通部建請將
      現行交通執法儀器「誤差值」納入「違反道路交通管理事
      件統一裁罰標準及處理細則」，然此係考量儀器測量之精
      準度，而給與「寬容值」以勸導代替取締，而由員警斟酌
      儀器測得之數據，決定是否舉發，屬個案違規事實之認定
      ，非藉該10%「寬容值」放寬法律規定等情，已如前述。
      抗告人所屬車輛於新竹縣載運混凝土時，逕將核定重量21
      公噸加上百分之十計算其可載重之重量，而認未逾法定允
      許重量，自屬對於法規之誤解，而無可採。
（三）次查，依大法官釋字第137號及第216號解釋見解認為，法
      官依據法律獨立審判，憲法第80條定有明文。各機關依其
      職掌就有關法規為釋示之行政命令，法官於審判案件時，
      固可予以引用，但仍得依據法律，表示適當之不同見解，
      並不受其拘束。原審裁定認內政部警政署警署交字第
      0930085398號函令係內部規範，而非法規命令，不具一般
      之拘束力，且依上開解釋，依法獨立審判，不受行政命令
      見解之拘束，而認本件抗告人之違規行為，應予裁罰，於
      法並無不合。
四、綜上所述，抗告人所有車號RC-281號自用大貨車，核定總重
    量為21公噸，由抗告人公司之司機黃家慶駕駛載運混凝土，
    於舉發時、地為警攔檢，經提出貨單載明總重量為22.36公
    噸，超載1.36公噸之違規事實，應堪認定。抗告人抗告意旨
    執其超重未逾10%，應免予舉發云云，指指原裁定不當，求
    予撤銷改判，為無理由，應予駁回。
據上論結，應依道路交通案件處理辦法第26條，刑事訴訟法第
412條，裁定如主文。
中　　華　　民　　國　　94　　年　　10　　月　　20　　日
                  交通法庭審判長法  官  許國宏
　　                            法  官  楊貴志
                        　　　　法　官  林銓正
以上正本證明與原本無異。
不得再抗告。
　                              書記官  陳玲憶
中　　華　　民　　國　　94　　年　　10　　月　　20　　日
